【裁判字號】    98,交聲,2765
【裁判日期】    981231
【裁判案由】    聲明異議
【裁判全文】
臺灣高雄地方法院交通事件裁定        98年度交聲字第2765號
原處分機關  交通部公路總局高雄區監理所
代  表  人  劉育麟
異  議  人
即受處分人  甲○○
上列受處分人因違反道路交通管理處罰條例案件，對於交通部公
路總局高雄區監理所98年9 月28日所為之處分（原處分案號：高
監營裁字第裁80-N00000000號），聲明異議，本院裁定如下：
    主  文
原處分撤銷。
甲○○重型機器腳踏車駕駛人，駕駛重型機器腳踏車經測試檢定
酒精濃度超過規定標準，處罰鍰新臺幣參萬壹仟捌佰元，壹年內
禁止考領普通重型機器腳踏車駕駛執照，並應接受道路交通安全
講習。
    理  由
一、原處分意旨略以：異議人即受處分人甲○○於民國98年9 月
    12日騎乘車牌號碼567-HGG 號重型機車，行經高雄縣大寮鄉
    ○○路女子監獄前，經警攔查，開單舉發「酒後駕車，經酒
    精測試器呼氣值為0.52毫克/ 公升」之違規事實。因異議人
    違規時未領有重型機車駕駛執照，而領有普通小型車駕駛執
    照，由原處分機關依道路交通管理處罰條例第35條第1 項第
    1 款及第22條第1 項第4 款規定，分別裁處罰鍰新臺幣（下
    同）30,000元、1,800 元，合計31,800元，應吊扣普通小型
    車駕駛執照12個月，並施以道安講習之處分，罰鍰均已於98
    年9 月28日到案繳款等語。
二、聲明異議意旨略以：異議人不爭執前揭違規之事實，惟異議
    人因無機車駕照，若被吊扣汽車駕照，就無法工作賺錢，懇
    請撤銷吊扣汽駕照，依法聲明異議等語。
三、按汽車（含機器腳踏車）駕駛人，駕駛汽車經測試檢定有酒
    精濃度超過規定標準之情形者，處15,000元以上60,000元以
    下罰鍰，並當場移置保管其車輛及吊扣其駕駛執照1 年，道
    路交通管理處罰條例第35條第1 項第1 款定有明文。而所謂
    酒精濃度超過規定之標準者，依道路交通安全規則第114 條
    第2 款之規定，係指汽車駕駛人飲用酒類或其他類似物後其
    吐氣所含酒精濃度超過每公升0.25毫克或血液中酒精濃度超
    過0.05% 以上者。次按，汽車駕駛人，因違反本條例及道路
    交通安全規則之規定，受吊銷駕駛執照處分時，吊銷其持有
    各級車類之駕駛執照，道路交通管理處罰條例第68條定有明
    文。此規定係於民國94年12月14日修正公布，並於95年3 月
    1 日施行，而修正前之道路交通管理處罰條例第68條則係規
    定「汽車駕駛人，因違反本條例及道路交通安全規則之規定
    ，受吊扣或吊銷駕駛執照處分時，吊扣或吊銷其持有各級車
    類之駕駛執照」，觀其修法意旨，係以「原條文將違規駕駛
    人所持有之各級車類駕駛執照一併吊扣或吊銷，失之過酷，
    影響人民工作及生活甚鉅」為由，而刪除吊扣駕駛人駕駛執
    照時，應吊扣駕駛人持有各級車類駕駛執照之規定，是依現
    行道路交通管理處罰條例，已無得吊扣駕駛人所持有他級駕
    駛執照之依據存在，從而，於為吊扣駕駛人駕駛執照之處分
    時，自僅得吊扣駕駛人違規時所駕駛該級車類之駕駛執照，
    以限制其繼續駕駛該級車類行駛道路之權利，若駕駛人並無
    該級車類之駕駛執照，即無從執行吊扣駕駛執照之處分。
四、經查：
  (一)本件異議人甲○○於前揭時、地飲用酒類後，騎乘上開重型
    機車，經警攔查測得其呼氣中酒精濃度達每公升0.52毫克，
    超過規定標準（0.25毫克），為警製單舉發，並有高雄縣政
    府警察局高警交字第N00000000 號舉發違反道路交通管理事
    件通知單、交通部公路總局高雄區監理所高監營裁字第裁
    80-N00000000號違反道路交通管理事件裁決書、交通部公路
    總局高雄區監理所違反交通管理事件不服裁決聲明異議案件
    移送書及送達證書附卷可稽，是異議人上開酒後駕車違規事
    實已明，堪以認定。
  (二)查異議人於本件違規時，僅領有普通小型車駕駛執照，有本
    院公路監理電子閘門查詢資料2 紙及交通部公路總局高雄區
    監理所98年10月16日高監營字第0980049924號函在卷可稽(
    本院卷第15至16、18頁) 。異議人既係駕駛普通重型機車違
    反道路交通管理處罰條例第35條第1 項第1 款之規定，揆諸
    前揭法律規定及說明意旨，原處分機關依法即僅能吊扣其普
    通重型機車駕駛執照，並無得吊扣異議人持有他級駕駛執照
    之依據。原處分機關以受處分人有上開違規行為，裁處吊扣
    其普通小型車駕駛執照，而非吊扣其普通重型機車駕駛執照
    ，已難謂係適法之處分。又上開處置方式，雖可能產生無照
    駕駛之駕駛人，反而較有照駕駛之駕駛人，得受有無需受吊
    扣駕駛執照處罰利益之疑慮，然本院審酌「行政行為，採取
    之方法所造成之損害不得與欲達成目的之利益顯失均衡」，
    乃為行政程序法第7 條第3 款所明定，而若於上開情形下吊
    扣駕駛人各級車類之駕駛執照，雖可達成完全杜絕駕駛人繼
    續酒醉駕車之目的，惟亦同時造成剝奪駕駛人駕駛各級車類
    車輛之結果，而如此所造成之損害，已與欲達成目的之利益
    顯失均衡，且與前揭道路交通管理處罰條例第68條之修法意
    旨不相符合，有違法律保留原則。另按道路交通管理處罰條
    例第67條第6 項明文規定：「汽車駕駛人違反本條例規定，
    應受吊扣駕駛執照處分，於汽車駕駛人係無駕駛執照駕車者
    ，在所規定最長吊扣期間內，不得考領駕駛執照。」，是本
    條例就無駕駛執照者應受吊扣駕駛執照處分之情形，已設有
    處理之方式，自不得因違規人並無駕駛執照即任意吊扣其他
    種類車輛之駕照。故本條例第35條規定所需吊扣之駕照，應
    係指酒精濃度超過規定標準駕駛遭查獲時所駕駛車輛之駕照
    ，而不得將遭查獲人所持有各級車輛之駕照均予吊扣。本件
    受處分人係無重型機車駕駛執照，仍於酒後駕駛重型機車經
    測試酒精濃度超過標準，應屬無照駕駛，依前揭說明，只需
    依法禁止其在此期間內考領重型機車駕照，即可達成原本預
    定之法律效果。
  (三)至原處分機關移送書雖援引交通部95年5 月3 日交路字第09
    50030639號、94年9 月15日交路字第0940051433號、89年8
    月30日交路89字第008861號函釋，認領有聯結車、大客車、
    大貨車或小型車駕駛執照，於駕駛重型機車而違反道路交通
    管理處罰條例第35條時，仍可吊扣其所持有之其他駕駛執照
    等語。惟按法官依據法律獨立審判，為憲法第80條所明定，
    且依司法院大法官會議釋字第137 號、第216 號解釋意旨，
    各機關依其職掌就有關法規為釋示之行政命令，法官於審判
    案件時，固可予以引用，但仍得依據法律，表示適當之不同
    見解，並不受其拘束。而道路交通管理處罰條例第68條規定
    業經修正，且行政行為採取之方法所造成之損害不得與欲達
    成目的之利益顯失均衡，均如前述，準此，交通部前開函文
    於此自不宜再予援用。
五、綜上所述，原處分關於吊扣異議人普通小型車駕駛執照部分
    ，有違道路交通管理處罰條例第68條之規定，異議人就此部
    分聲明異議，為有理由，又因本件酒後駕車只有一個交通違
    規行為，而且有關其處罰效果之罰鍰、吊扣駕駛執照與參加
    道路交通安全講習等，與該交通違規行為是否存在均無從分
    離，且並無不當之處，從而，應由本院將原處分上開違誤部
    分予以撤銷，自為如主文第2 項所示之諭知，以資適法。
據上論結，爰依道路交通管理處罰條例第87條第2 項、第35條第
1 項第1款、第22條第1 項第4 款、第24條第1 項第2 款，道路
交通案件處理辦法第20條前段，裁定如主文。
中    華    民    國    98    年    12    月    31    日
                    交通法庭    法  官  林建鼎
以上正本證明與原本無異。
如不服本裁定應於送達後5 日內向本院提出抗告狀（須附繕本）
。
中    華    民    國    98    年    12    月    31    日
                                書記官  林秀敏

司法院資訊處製作；財團法人民間司法改革基金會備份。
